【裁判字號】    93,重上,447
【裁判日期】    950425
【裁判案由】    第三人異議之訴等
【裁判全文】
臺灣高等法院民事判決                 93年度重上字第447號
上  訴  人  上海商業儲蓄銀行股份有限公司
法定代理人  乙○○
訴訟代理人  蔡鴻斌律師
            柏有為律師
被 上訴 人  甲○○
訴訟代理人  張玉希律師
複 代理 人  韓世棋律師
上列當事人間第三人異議之訴等事件，上訴人對於中華民國93年
7月26日臺灣臺北地方法院91年度重訴字第216號第一審判決提起
上訴，本院於95年3月28日言詞辯論終結，判決如下：
    主  文
上訴駁回。
第二審訴訟費用由上訴人負擔。
    事實及理由
一、上訴人聲明：（一）原判決廢棄。（二）被上訴人在第一審
    之訴駁回。
    被上訴人聲明：如主文所示。
二、被上訴人起訴主張：
（一）伊所有坐落台北市○○區○○段4小段701地號土地所有權
      應有部分萬分之1284，及地上信義區○○段○○段3035建
      號門牌號碼台北市○○路○段147巷34號1樓及地下1樓建物
      （下稱系爭房地），於民國（下同）90年5月間張貼紅紙
      擬予出售，由伊之夫陳木林全權處理。同年5月中旬有自
      稱振興房屋經理「陳正坪」者帶自稱「丙○○」者看屋，
      該自稱「丙○○」者表示滿意，同意以新台幣（下同）
      1680 萬元之價格向伊購買系爭房地。雙方即於同年5月28
      日至與振興房屋同址之振新代書事務所，由自稱「吳曉文
      」代書者辦理簽約及過戶相關手續，約定簽約時支付100
      萬元，同年6月15日支付280萬元，尾款1300萬元則以銀行
      核准之貸款抵充，於同年6月18日至銀行完成對保開戶之
      手續；另開立第2期款280萬元及尾款1300萬元之本票以為
      擔保，並要求伊交付過戶所需相關證件及資料，伊即當場
      交付，伊之夫陳木林並於翌日給付自稱「陳正坪」者18萬
      元之仲介費。詎料該自稱「丙○○」者旋即勾結自稱「吳
      曉文」代書者將系爭房地過戶至丙○○名下，並另行偽造
      價格較低，而已支付買賣價金較多之買賣契約書，持向上
      訴人辦理貸款，並設定1116萬元之最高限額抵押權，貸得
      930 萬元，其中330萬元上訴人以現金給付自稱「丙○○
      」者，另600萬元上訴人則開立指名支付給伊以台灣銀行
      為付款人之支票；該自稱「丙○○」者偽造伊之簽名簽收
      上開支票，並另偽造伊之簽名或印文，將該支票予以行使
      。同年6月11日，匯通銀行三重分行人員向伊查證是否有
      出售系爭房地，並告以渠等懷疑買方恐有問題。伊於翌日
      至地政機關查閱系爭房地之登記資料，發現自稱「丙○○
      」者業將系爭房地過戶至丙○○名下，並已向上訴人貸得
      上開貸款；復在系爭房地所在地設立「驚爆九九前衛高科
      技集團股份有限公司」，而房屋仲介公司及代書事務所均
      已人去空，且名片上之公司地址與統一編號等資料不實。
      伊至丙○○家中訪查，丙○○之父蔡再興否認丙○○身分
      證上之照片為其子丙○○。另自稱「丙○○」者開立之第
      2期款支票更已跳票，伊始發現被騙。伊依法提出刑事告
      訴，經檢察官函送台北市政府警察局萬華分局（下稱萬華
      分局）辦理，該分局提示丙○○之口卡，伊發現亦與丙○
      ○身分證上之照片不符；事後財政部並以伊欠繳系爭房地
      之土地增值稅限制伊出境，伊並接獲萬華分局之通知，更
      發現該自稱「丙○○」者偽造土地增值稅單及契稅單，顯
      見係他人冒名丙○○詐騙伊。
（二）原審共同被告丙○○與上訴人於台北市松山地政事務所以
      90年信義字第113500號收件，90年6月7登記，就系爭房地
      設定本金最高限額1116萬元之抵押權，係自稱「丙○○」
      者與上訴人天母分公司之人員辦理；亦即係他人冒名所為
      ，丙○○與上訴人間並未成立設定系爭抵押權之意思表示
      。又系爭房地所有權為伊所有，上訴人卻以丙○○積欠其
      債務為由，向原審聲請查封拍賣系爭房地，伊自得依強制
      執行法第15條規定，訴請撤銷原審90年度民執字第24190
      號清償債務強制執行事件，就系爭房地所為之強制執行程
      序。
（三）爰求為：1.確認上訴人於90年6月7登記，就系爭房地設定
      本金最高限額1116萬元之抵押權不存在，2.上訴人應塗銷
      前開抵押權設定登記，3.原審90年度民執字第24190號清
      償債務強制執行事件就系爭房地所為之強制執行程序應予
      撤銷之判決（被上訴人另請求確認原審共同被告丙○○就
      系爭房地所有權不存在，及丙○○應將系爭房地於90年6
      月6日登記買賣為原因所為之所有權移轉登記予以塗銷部
      分，業經原審判決被上訴人勝訴確定）。
上訴人則以：
（一）被上訴人確有出售系爭房地予簽約對象之意思，其於收受
      定金100萬元、280萬元之支票及1300萬之本票後即當場交
      付過戶所需相關證件及資料，顯然其確有將系爭房地出售
      予簽約對象之意思，簽約對象亦有買受之意思，系爭房地
      之買賣契約及所有權之移轉自屬有效。縱認被上訴人有受
      詐欺之情事，其固得於發現受騙後撤銷其所為之意思表示
      ，惟依民法第92條第2項之規定，該撤銷並不得對抗善意
      之第三人即上訴人。又台北市松山地政事務所檢送關於本
      件土地登記申請案清楚記載承辦人員「向義務人電話查證
      無誤」，顯然於過戶登記時被上訴人確實欲將系爭房地過
      戶予土地登記申請書上所載「54年12月21日生，身分證號
      碼Ｚ000000000之丙○○」無誤，系爭房地所有權之移轉登
      記確屬有效。
（二）又依相關資料顯示，丙○○亦有授權他人與被上訴人訂立
      買賣契約之情事，系爭房地之買賣契約自屬有效。退步言
      之，縱出面買受不動產之人非丙○○，惟因該出面之人在
      簽立買賣契約時所出示之身分證，係由丙○○提供使用，
      足證丙○○有授權該出面之人與被上訴人簽訂買賣契約之
      意思，被上訴人亦有訂定系爭房地之買賣契約及移轉所有
      權與上訴人丙○○之意思，被上訴人與丙○○間之債權契
      約及物權契約均有效成立。上訴人就系爭房地設定抵押權
      之行為亦係有效成立。
（三）本件縱認係冒名丙○○之人向上訴人辦理貸款，惟該冒名
      之人既有丙○○本人之授權，且係持真正之土地及建物所
      有權狀、印鑑辦理，則相關之抵押權設定行為仍然有效。
      又依土地法第43條規定：「依本法所為之登記有絕對之效
      力」，上訴人係信賴地政機關所為之所有權登記而設定抵
      押權，應受土地法第43條規定之保護，被上訴人請求確認
      伊就系爭房地所設定之抵押權無效並塗銷登記為無理由云
      云，資為抗辯。
三、兩造不爭執之事實：
（一）系爭房地於90年6月6日以原因發生日期90年5月28日，登
      記原因為買賣，由被上訴人移轉所有權登記與丙○○。
（二）上訴人以丙○○積欠其債務為由，向原審聲請以90年度民
      執字第24190號清償債務強制執行事件查封拍賣系爭房地
      。
（三）證據：土地及建物登記謄本、原審民事執行處90年12月5
      日北院錦90民執酉字第24190號通知（見原審卷第1宗25-2
      8、53-55頁）。
四、按依民法第153條第1項規定：當事人互相表示意思一致者，
    無論其為明示或默示，契約即為成立；亦即須當事人互相表
    示意思一致，始成立契約。又債權債務之主體，以締結契約
    之當事人為準，亦有最高法院17年上字第906號判例可循。
    故訂立契約之當事人一方，如因他方冒名之行為導致對他方
    當事人之人別有所誤認，致有誤與之締約之情形，就實際參
    與締約之人而言，其契約固因人別錯誤而不成立；而就未曾
    參與締約之人而言，除法律另有規定外，並不能因其係被誤
    認之對象，遂以其為契約之當事人。經查：
（一）丙○○在原審陳明：伊並未和被上訴人訂立買賣契約，亦
      未將系爭房地拿去向上訴人抵押借款；系爭房地買賣契約
      書並非伊簽名，印章亦非伊所有；伊不認識自稱「丙○○
      」者所提出之身分證上照片之人（如原審卷第1宗13頁所
      示）；向上訴人辦理個人貸款之文件亦非伊簽名，伊未去
      過上訴人處，未收到上訴人貸款款項，亦未在上訴人處開
      戶等語（見原審卷第2宗210、211頁）。上訴人之職員即
      證人林恆毅亦到場證稱：至上訴人處辦理貸款之「丙○○
      」係原審卷第1宗13頁身分證上照片所示之人（見原審卷
      第2宗36頁）。
（二）又被上訴人與自稱「丙○○」者所簽訂之系爭房地買賣契
      約書上「丙○○」之簽名，及上訴人與自稱「丙○○」者
      簽訂之個人購屋借款契約上「丙○○」之簽名，經法務部
      調查局鑑定結果，字跡筆劃特徵均相同，有法務部調查局
      92年4月18日調科貳字第09200091610號鑑定報告書可稽（
      見原審卷第2宗130頁）。再自稱「丙○○」者所提出之身
      分證，其上之照片與原審共同被告丙○○之口卡上之照片
      亦不相符，有丙○○之口卡可憑（見原審卷第1宗163頁背
      面）。另丙○○歷次向台北市萬華區第一戶政事務所辦理
      換補領身分證申請書所附之照片（見原審卷第1宗274-286
      頁），並無自稱「丙○○」者所提出之照片（即原審卷第
      1宗13頁）等情，亦經證人嚴玲到場證述明確（見原審卷
      第2宗7頁）。綜合前述卷證資料，被上訴人主張如原審卷
      第1宗13頁照片所示自稱「丙○○」者持經變造之丙○○
      身分證，冒用丙○○名義與被上訴人簽訂系爭房地之買賣
      契約（見原審卷第1宗15-21頁、第2宗90-93頁）；復持經
      變造之丙○○身分證及偽造之買賣契約書（見原審卷第1
      宗29-34頁），與上訴人訂立個人購屋借款契約（見原審
      卷第1宗117-122頁、第2宗95-100頁）及抵押權設定契約
      等情，堪信為真實。
（三）依上所述，被上訴人所與之訂立買賣契約，及上訴人與之
      訂立抵押權設定契約、個人購屋借款契約之人，係冒用丙
      ○○姓名之年籍不詳自稱「丙○○」者，並非原審共同被
      告丙○○本人。從而被上訴人與自稱「丙○○」者訂立買
      賣契約，及上訴人與自稱「丙○○」者訂立抵押權設定契
      約，因訂約當事人人別之認定意思表示不一致，所訂契約
      均不成立。又上訴人並未證明丙○○有參與被上訴人與年
      籍不詳自稱「丙○○」者間之訂約行為，及上訴人與自稱
      「丙○○」者間之訂約行為；則被上訴人與丙○○間即無
      就系爭房地成立買賣契約之合意，上訴人與丙○○間亦無
      就系爭房地成立抵押權設定契約之合意。另上訴人雖抗辯
      系爭房地之所有權移轉土地登記申請書上「本案處理經過
      情形」，註記「向義務人電話查證無誤」（見原審卷第1
      宗262頁背面），足見系爭房地之所有權移轉登記係經被
      上訴人同意云云；惟查該土地登記申請書上記載「 (7)
      本土地登記案之申請委託丙○○代理」「 (8)聯絡電話
      (00) 00000000」，並無被上訴人之電話，縱有查證，亦
      難認係向被上訴人查證；並經承辦之地政人員即證人桑銘
      志到場證稱：伊不記得有無向被上訴人查證，伊承辦案件
      很多，是否知道被上訴人家中電話伊記不得（見本院卷
      117頁）；且查被上訴人係與冒名丙○○之人訂立買賣契
      約，被上訴人與丙○○間並無買賣系爭房地及移轉所有權
      登記之意思表示之合致，已如前述，前述記載並無從據為
      有利上訴人之認定，併此敘明。
（四）又按民法第169條所規定由自己之行為表示以代理權授與
      他人者，對於第三人應負授權人之責任；須以他人所為之
      代理行為，係在其曾經表示授與他人代理權之範圍內為其
      前提要件，倘本人並無此表見之事實，足使第三人信該他
      人有代理權之情形，即難令本人負授權人之責任。經查本
      件係冒用丙○○姓名之人持經變造之身分證與被上訴人訂
      立買賣契約及與上訴人訂立抵押權設定契約，已如前述，
      上訴人並未證明丙○○有以自己之行為表示授與代理權予
      自稱「丙○○」之人，或知自稱「丙○○」之人表示為其
      代理人而不為反對之意思表示；且該自稱「丙○○」者持
      有經變造之身分證所為之法律行為，並不足以構成丙○○
      本人有授與代理權之外觀，即不構成表見代理，上訴人抗
      辯被上訴人應負表見代理之授權人責任，亦不足採。另上
      訴人就系爭房地登記取得抵押權，係源於冒用丙○○姓名
      者之行為所取得，並非基於其與丙○○本人間之意思表示
      合致所為之有效行為，縱系爭房地登記為丙○○所有，上
      訴人登記取得系爭房地之抵押權亦不適用土地法第43條：
      「依本法所為之登記，有對效力」規定之保護。
五、綜上所述，上訴人與丙○○間就系爭房地並無設定抵押權之
    意思表示合致，被上訴人亦未同意上訴人就系爭房地設定抵
    押權，被上訴人本於所有權請求確認上訴人對系爭房地之抵
    押權不存在及塗銷抵押權登記，核屬有據，應予准許。又上
    訴人就系爭房地既無抵押權存在且應塗銷抵押權登記，被上
    訴人本於所有權依強制執行法第15條規定，請求撤銷原審90
    年度民執字第24190號清償債務強制執行事件就系爭房地所
    為之強制執行程序，為有理由，亦應准許。原審所為上訴人
    敗訴之判決，並無不合；上訴論旨指摘原判決此部分不當，
    求予廢棄改判，為無理由。末查被上訴人請求確認丙○○就
    系爭房地所有權不存在，及丙○○應將系爭房地以買賣為原
    因所為之所有權移轉登記予以塗銷勝訴部分，係對丙○○所
    為之請求；上訴人就被上訴人此部分勝訴判決提起上訴，因
    上訴人並非被上訴人此部分所為請求之受判決人，上訴人就
    被上訴人此部分勝訴判決提起上訴，應認為不合法。
六、兩造其餘之攻擊或防禦方法及未經援用之證據，經本院斟酌
    後，認為均不足以影響本判決之結果，自無逐一詳予論駁之
    必要。併此敘明。
七、據上論結，本件上訴一部為無理由，一部不合法，依民事訴
    訟法第449條第1項、第444條第1項前段、第78條，判決如主
    文。
中    華    民    國    95    年    4     月    25    日
                  民事第八庭  審判長法  官  吳景源
                                    法  官  滕允潔
                                    法  官  鄭威莉
正本係照原本作成。
如不服本判決，應於收受送達後20日內向本院提出上訴書狀，其
未表明上訴理由者，應於提出上訴後20日內向本院補提理由書狀
（均須按他造當事人之人數附繕本）上訴時應提出委任律師或具
有律師資格之人之委任狀；委任有律師資格者，另應附具律師資
格證書及釋明委任人與受任人有民事訴訟法第466條之一第一項
但書或第二項（詳附註）所定關係之釋明文書影本。
中    華    民    國    95    年    4     月    26    日
                                    書記官  董曼華
附註：
民事訴訟法第四百六十六條之一（第一項、第二項）：
對於第二審判決上訴，上訴人應委任律師為訴訟代理人。但上訴
人或其他法定代理人具有律師資格者，不在此限。
上訴人之配偶、三親等內之血親、二親等內之姻親，或上訴人為
法人、中央或地方機關時，其所屬專任人員具有律師資格並經法
院認為適當者，亦得為第三審訴訟代理人。


司法院資訊處製作；財團法人民間司法改革基金會備份。
